ACORDAO-COMPLETO-2498238

ACÓRDÃO 13352/2021 ATA 32/2021 - PRIMEIRA CÂMARA

VISTOS, relatados e discutidos estes autos de processo de aposentadoria, em fase de monitoramento do Acórdão 9175/2011-TCU-Segunda Câmara,
ACORDAM os Ministros do Tribunal de Contas da União, reunidos em sessão da Primeira Câmara e com fundamento na Constituição Federal, art. 71, III e IX, na Lei 8.443/1992, art. 1º, 5º e 39, II, e no Regimento Interno deste Tribunal, arts. 169, IV, e 250, inciso I e § 1º, em:
9.1. acolher as razões de justificativa dos srs. Homero Gustavo Correia Rodrigues (CPF XXX.320.964-XX) , ex-Secretário de Recursos Humanos da Universidade Federal de Campina Grande, e José de Arimatéa Menezes Lucena (CPF XXX.370.344-XX) , ex-Pró-Reitor de Recursos Humanos da Universidade Federal da Paraíba;
9.2. determinar à Universidade Federal de Campina Grande, sob pena de responsabilidade da autoridade administrativa omissa, que promova, no prazo de quinze dias, o retorno à atividade da sra. Maria de Fátima Vale de Holanda ou altere o fundamento legal da aposentadoria da interessada, a critério desta, de modo a dar cumprimento ao subitem 9.5.3 do Acórdão 9175/2011-TCU-Segunda Câmara, uma vez que não existe decisão judicial que tenha como causa de pedir o exame do ato de aposentadoria por parte deste Tribunal, para fins de registro, e que o tempo de atividade insalubre não pode ser considerado como se de magistério fosse; 
9.3. determinar à Universidade Federal da Paraíba que adote as seguintes providências, no prazo de quinze dias, sob pena de responsabilidade solidária da autoridade administrativa omissa:
9.3.1. proceda à imediata absorção das rubricas PCCS e URP de fevereiro de 1989 nos proventos de aposentadoria do sr. Teotônio Santa Cruz Montenegro, consequência lógica do Acórdão 9175/2011-TCU-Segunda Câmara;
9.3.2. proceda, por ocasião das reestruturações remuneratórias futuras, a absorção da rubrica relativa à complementação do vencimento básico prevista no art. 15 da Lei 11.091/2005, com a redação conferida pela Lei 12.772/2012, nos proventos do sr. Teotônio Santa Cruz Montenegro;
9.3.3. informe a este Tribunal a natureza da vantagem paga ao interessado a que se refere o subitem anterior a título de decisão judicial, no valor de R$ 75,09;
9.4. encaminhar os autos à Serur para que realize o exame de admissibilidade do documento de fl. 3, peça 10, relativamente ao inativo Vicente Félix da Silva.

Pessoal. Aposentadoria. Monitoramento. Exame das razões de justificativa.

Primeira Câmara

Universidade Federal da Paraíba (UFPB/MEC) e Universidade Federal de Campina Grande (UFCG/MEC).

3. Interessados/Responsáveis:
3.1. Responsáveis: Homero Gustavo Correia Rodrigues (CPF XXX.320.964-XX), ex-Secretário de Recursos Humanos da Universidade Federal de Campina Grande, e José de Arimatéa Menezes Lucena (CPF XXX.370.344-XX), ex-Pró-Reitor de Recursos Humanos da Universidade Federal da Paraíba
3.2. Interessados: Maria de Fátima Vale de Holanda (XXX.948.784-XX); Marivardo Toscano de Oliveira (XXX.103.414-XX); Marluce Mamede Santana (XXX.046.804-XX); Mirabeau Dias (XXX.820.204-XX); Olinelma de Lourdes Viegas de Oliveira Veras (XXX.012.914-XX); Teotônio Santa Cruz Montenegro (XXX.386.764-XX); Vicente Félix da Silva (XXX.711.634-XX).

13.1. Ministros presentes: Walton Alencar Rodrigues (Presidente), Benjamin Zymler (Relator), Vital do Rêgo e Jorge Oliveira.
13.2. Ministro-Substituto presente: Augusto Sherman Cavalcanti.

BENJAMIN ZYMLER

Adoto como relatório a instrução a cargo da Secretaria de Fiscalização de Integridade de Atos e Pagamentos de Pessoal e de Benefícios Sociais (Sefip) , com a qual manifestou sua anuência o representante do Ministério Público junto ao Tribunal de Contas da União (MPTCU) :
"INTRODUÇÃO
Trata-se de acompanhamento do cumprimento do Acórdão 9175/2011-TCU-Segunda Câmara (peça 4, p. 38-39) , da relatoria do Ministro Augusto Nardes, que assim deliberou:
9.1. considerar legais os atos de fls. 26/37 e 42/45, de interesse de Pedro Paiva de Brito (fls. 26/29) , Rosa Maria de Araújo (fls. 30/33) , Rosângela Carvalho Guerra (fls. 34/37) e Valfredo de Andrade Aguiar (fls. 42/45) , concedendo-lhes registro;
9.2. considerar legais os atos de fls. 6/17 e 22/25, de interesse de Marivardo Toscano de Oliveira (fls. 6/9) , Marluce Mamede Santana (fls. 10/13) , Mirabeau Dias (fls. 14/17) , Olinelma de Lourdes Viegas de Oliveira Veras (fls. 22/25) , concedendo-lhes registro, com a ressalva de que existem irregularidades de pagamentos atualmente realizados, a serem elididas pelo órgão de origem, com base no art. 6°, §§ 2° e 3°, da Resolução TCU n° 206/2007;
9.3. considerar ilegais os atos de aposentadoria de fls. 2/5, 38/41 e 46/49, de interesse de Maria de Fátima Vale Holanda (fls. 2/5) , Teotônio Santa Cruz Montenegro (fls. 38/41) e Vicente Felix da Silva (fls. 46/49) , negando-lhes os respectivos registros;
9.4. dispensar a reposição dos valores indevidamente recebidos, em boa-fé, consoante o Enunciado n° 106 da Súmula de Jurisprudência do Tribunal;
9.5. determinar à Universidade Federal da Paraíba que adote medidas para:
9.5.1. no prazo de 15 (quinze) dias, sob pena de responsabilidade solidária da autoridade administrativa omissa, nos termos do art. 262 do Regimento Interno/TCU:
9.5.1.1. fazer cessar o pagamento da rubrica referente à defasagem da vantagem URV (3,17%) nos proventos dos servidores Marivardo Toscano de Oliveira (fls. 6/9) e Olinelma de Lourdes Viegas de Oliveira Veras (fls. 22/25) ;
9.5.1.2. fazer cessar o pagamento da rubrica 'VENC. BAS. COMP. art. 15 L. 11.091/05' nos proventos da servidora Marluce Mamede Santana (fls. 10/13) ;
9.5.2. acompanhar o deslinde do Processo n° 3676-66.2010.4.05.8200, em trâmite na 3ª Vara Federal da Seção Judiciária do Estado da Paraíba, para que, no caso de desconstituição da sentença que beneficia a [o] aposentada [o], faça cessar os pagamentos irregulares observados nos autos (fls. 14/17) , promovendo, nos termos do art. 46 da Lei n° 8.112/1990, a restituição ao erário dos valores que lhe foram pagos indevidamente; 
9.5.3. no caso do ato de interesse de Maria de Fátima Vale Holanda (fls. 2/5) , esclarecer à interessada quanto à possibilidade de:
9.5.3.1. comprovar o tempo averbado mediante justificação judicial, visando possibilitar a aposentadoria proporcional deferida à interessada pela regra prevista no art. 8°, § 1°, incisos I e II, da Emenda Constitucional n° 20/1998; ou
9.5.3.2. retornar à atividade para completar os requisitos legais para aposentadoria, alertando-a que será deferida pelas regras vigentes no momento da nova concessão;
9.5.4. dar ciência aos interessados do inteiro teor do acórdão a ser proferido, alertando-os de que o efeito suspensivo proveniente de eventual interposição de recursos não os exime da devolução dos valores indevidamente percebidos após a notificação, em caso de não-provimento desses recursos; 9.5.5. no prazo de 30 (trinta) dias, encaminhar a este Tribunal, por cópia, comprovante da data em que os interessados tomarem conhecimento da decisão desta Corte; e
9.5.6. emitir novos atos, livres das irregularidades apontadas, e submetê-los à apreciação do Tribunal, no prazo de trinta dias, a contar da ciência da deliberação que declarou a ilegalidade do ato original, nos termos do § 1° do art. 15 da IN/TCU n° 55/2007.
HISTÓRICO
Na fase de monitoramento, após a instrução da peça 29, o Ministro Benjamin Zymler (peça 32) , determinou as audiências, providenciadas mediante os ofícios das peças 33 e 34, respectivamente, de: 
Homero Gustavo Correia Rodrigues (CPF XXX.320.964-XX) , Ex-Secretário de Recursos Humanos da Universidade Federal de Campina Grande, para que, no prazo de 15 (quinze) dias, apresente as suas razões de justificativa para o descumprimento do Acórdão 9175/2011-TCU-Segunda Câmara em relação ao ato de aposentadoria da Sra. Maria de Fátima Vale de Holanda (CPF XXX.948.784-XX) ; e
José de Arimatéa Menezes Lucena (CPF XXX.370.344-XX) , Ex-Pró-Reitor de Recursos Humanos da Universidade Federal da Paraíba, para que, no prazo de 15 (quinze) dias, apresente as suas razões de justificativa para a manutenção do pagamento das parcelas judiciais alusivas à URP (26,05%) e ao PCCS (110,03%) , nos proventos do inativo Teotônio Santa Cruz Montenegro (CPF XXX.386.764-XX) , em descumprimento do Acórdão 9175/2011-TCU-Segunda Câmara, tendo em vista que as referidas vantagens já foram integradas aos proventos do inativo por força das subsequentes reestruturações de carreira promovidas pelas Leis 11.091/2005 e 11.784/2008, tratando-se, pois, de execução em excesso dos respectivos provimentos judiciais.
Homero Gustavo Correia Rodrigues, no expediente acostado à peça 38, apresentou as seguintes razões de justificativa:
"A aposentadoria da Sra. Maria de Fátima Vale de Holanda se deu em março de 2000, pela Universidade Federal da Paraíba (UFPB) ;
Em outubro de 2008, após análise por parte da Controladoria Geral da União, foi alegado por este órgão de controle que a servidora não teria direito à aposentadoria com proventos integrais, mas sim proporcionais;
Notificada em 2009 desta suposta ilegalidade, a servidora recorreu ao Poder Judiciário, através de mandado de segurança, obtendo a concessão da segurança, em sede de liminar, julgando-se procedente o pedido da servidora e determinando 'que a autoridade coatora se abstenha de efetivar qualquer redução nos proventos de aposentadoria da impetrante, decorrente de diligência promovida pela CGU, mantendo-os, em definitivo, nos valores integrais conforme aposentadoria concedida originalmente' (cópia da decisão em anexo) ;
A Procuradoria Regional Federal - 5ª Região apresentou ao TRF - 5ª Região embargos de declaração à decisão prolatada pelo Juízo da 6ª Vara Federal de Campina Grande e, não prosperando, apresentou recurso especial ao acordão proferido, restando também 'inadmitido'.
Da leitura do acordão depreendemos que a apelação da União Federal restou denegada com 'fundamento na Lei n° 9.784/99, artigo 54, caput, que institui o prazo decadencial de 5 (cinco anos) para a administração anular os atos administrativos de que decorrem efeitos favoráveis aos destinatários... ' (cópia em anexo) .
Em 22/08/2011 os autos foram remetidos e arquivados definitivamente, porquanto, encontravam-se transitado em julgado.
Em 2011, o Egrégio Tribunal de Contas da União através do Acórdão 9175/2011-TCU-Segunda Câmara, que objetivou a análise de atos de aposentadoria de servidores da UFPB, entendeu ilegal a concessão da aposentadoria sobredita (item 9.3) ;
Instado por meio do Oficio 9067/2015-TCU/SEFIP, de 03/08/2015, a adotar as providências necessárias ao cumprimento do referido acordão desta Corte de Contas, informamos que, mesmo após solicitação formal, a Universidade Federal da Paraíba não encaminhou para a UFCG o processo de concessão da aposentadoria da servidora Maria de Fátima Vale de Holanda, impedindo o acesso ao mapa de tempo de serviço inicialmente construído. 
Deixamos o cargo de Secretário de Recursos Humanos em 30 de dezembro de 2015, sem que a UFPB tenha nos enviado quaisquer dos documentos solicitados.
Por fim, pleiteamos a aceitação das justificativas ora apresentadas, de vez que as decisões judiciais prolatadas, que desconhecíamos, conflitam, salvo melhor juízo, com as recomendações deste Egrégio Tribunal de Contas.
4.	Por sua vez, José de Arimatéa Menezes Lucena, no expediente acostado à peça 36, assim se justificou:
1) Embora constasse no item 17.1 do relatório do acórdão acima referenciado a sugestão do iminente relator Augusto Nardes, quanto à determinação ao órgão de pessoal, neste caso à Pró-Reitoria de Gestão de Pessoa da UFPB, para que aplicasse a metodologia descrita no subitem 9.2.1.2 do Acórdão 2165/2005-TCU-Plenário ao ato de aposentadoria do servidor Teotònio Santa Cruz Montenegro, quanto à adequação dos valores recebidos pelo referido servidor, até a sua completa absorção, esta não constou expressamente nas determinações do Acórdão 9175/2011-TCU-Segunda Câmara, no que tange ao recalculo, no caso em concreto, do valor nominal deferido em sentença judicial relativo a planos econômicos nos termos ali consignados; 2) A Controladoria Geral da União - CGU, em dois momentos, por meio do parecer SFCI/GRCI/MFPB N° 339/2000 e do parecer n° 1736/2009 (Doc. 1 e Doc. 2) pugnou pela legalidade do ato sem apresentar nenhuma restrição quanto à forma de pagamento das parcelas judiciais alusivas à URP (26,05%) e ao PCCS (110,03%) , nos proventos do inativo Teotònio Santa Cruz Montenegro; 
3) Além do que, no último parecer da CGU, o de n° 1736/2009, o Tribunal de Contas da União já havia proferido o Acórdão 2161/2005-TCU-Plenário e, na ocasião, mesmo assim, não houve recomendação quanto à aplicação das determinações do referido Acórdão, relativo ao recalculo das parcelas dos já citados planos econômicos.
4) Entretanto, mesmo não havendo determinação expressa no Acórdão 9175/2011-TCU-Segunda Câmara, a Universidade Federal da Paraíba - UFPB procedeu ao recalculo das parcelas em dezembro de 2011, conforme comprova fichas financeiras anexas (Doc. 3) , tomando como parâmetro base os valores praticados em julho de 1994 (início do plano real - estabilidade da moeda) , os quais permaneceram até dezembro do mesmo ano, para efetuar as adequações das referidas parcelas relativas aos 02 (dois) planos econômicos, aplicando-as os reajustes gerais de remuneração dos servidores públicos federais, de acordo com os termos consignados no item 4 do voto do iminente relator;
5) Para as adequações das parcelas foram aplicados os percentuais de 22,07% (vinte e dois vírgula sete por cento) , em janeiro/1995, por força dos Arts. 28 e 29 de Lei n° 8.880/94, seguidos de 3,5% (três vírgula cinco por cento) , em janeiro/2002, em decorrência da Lei n° 10.331/01 e de 1% (um por cento) , a partir de janeiro/2003, pelo disposto na Lei n° 10.697 /03, conforme atesta planilhas anexas (Doc. 4 e Doc. 5) ; 6) Na mesma lógica de adequação, a então Secretaria de Recursos Humanos do Ministério do Planejamento, em cumprimento à determinação contida no subitem 9.2.1.1 do Acórdão 2.161/2005 procedeu, a partir da folha de pagamento de julho de 2006, o congelamento dos seus valores, transformando as parcelas em Vantagem Pessoal e sujeitando-as somente a reajustes gerais do funcionalismo público federal. Como se percebe, em 2006, o Sistema Siape foi desparametrizado, desindexando os valores dos aumentos decorrentes da evolução da carreira e implementando a primeira trava nas correções automáticas dos valores;
7) Em dezembro de 2011, o então Pró-Reitor, José de Arimatéa Menezes Lucena, que vos subscreve, determinou a adequação dos valores das referidas parcelas, reduzindo-as conforme procedimento narrado no item 5, atuando proativamente, de forma complementar, em cumprimento a uma das determinações do Acórdão 2161/2005-TCU-Plenário. 
Portanto, considerando que não houve determinação expressa no Acórdão 9175/2011-TCU-Segunda Câmara, quanto às reestruturações promovidas pelas Leis 11.091/2005 e 11.784/2008, não há o que se falar em descumprimento do citado Acórdão.
Ante o exposto, solicitamos o acatamento das razões de justificativa apresentadas, de modo que não motive a irregularidade nas contas da UFPB do exercício em análise, nem tampouco impute qualquer penalidade ao subscritor, nos termos da Lei n° 8.443/92.
EXAME TÉCNICO
5.	Em face das alegações apresentadas por Homero Gustavo Correia Rodrigues, Ex-Secretário de Recursos Humanos da Universidade Federal de Campina Grande, não se vislumbra que o gestor tenha deixado de dar cumprimento à decisão do Tribunal. Verifica-se que ele encontrou óbices operacionais, pois dependia de informações que deveriam ser fornecidas por outro órgão, e, principalmente, judiciais, como se comprova pela decisão acerca da forma de cálculo dos proventos de aposentadoria de Maria de Fátima Vale de Holanda proferida pela Justiça Federal da Paraíba (peça 38, p. 14) , em data posterior à decisão do TCU. Portanto, suas as razões de justificativas podem ser aceitas.
6.	Assiste parcial razão ao responsável José de Arimatéa Menezes Lucena, Ex-Pró-Reitor de Recursos Humanos da Universidade Federal da Paraíba quando alega que não constou expressamente nas determinações do Acórdão 9175/2011-TCU-Segunda Câmara a fórmula de ajuste nas parcelas recebidas pelo inativo Teotònio Santa Cruz Montenegro. A rigor, os dispositivos da decisão transliterada no item 1, acima, não fazem direta alusão ao procedimento que se exigiu do gestor, carecendo, pois, de uma interpretação integrativa do acórdão do TCU para que se concluísse no sentido contrário ao que ele argumenta. Ademais, em suas justificativas, o ex-pró-reitor logra demonstrar que tomou as medidas pertinentes sobre a questão, em consonância com decisões do TCU, bem como com entendimentos da CGU e da então Secretaria de Recursos Humanos do Ministério do Planejamento. Destarte, também é medida razoável acatar suas razões de justificativa.
7.	Quanto aos demais itens do acórdão, observa-se que a instrução da peça 29, nos seus itens 7 a 10, já fez as devidas considerações que apontam para o saneamento dos autos.
8.	Portanto, pode-se inferir que, na alçada das unidades jurisdicionadas, foram tomadas todas as providências cabíveis e possíveis para o cumprimento do acórdão sob monitoramento
CONCLUSÃO 
9. 	Estes autos tratam, nesta fase, do acompanhamento dos comandos do Acórdão 9175/2011-TCU-Segunda Câmara. Conforme exame realizado nos itens acima, circunstanciados a partir da instrução anterior (peça 29) e das informações que ora são providas, em face das audiências do Ex-Secretário de Recursos Humanos da Universidade Federal de Campina Grande e do Ex-Pró-Reitor de Recursos Humanos da Universidade Federal da Paraíba, as razões de justificativas de José de Arimatéa Menezes Lucena e de Homero Gustavo Correia Rodrigues podem ser aceitas, as determinações exaradas devem ser consideradas cumpridas e o processo arquivado.
PROPOSTA DE ENCAMINHAMENTO 
10. 	Em face do exposto, com fundamento nos artigos 169, inciso IV, e 250, inciso I e § 1º, do RI-TCU, propõe-se o envio dos autos ao Gabinete do Ministro Benjamin Zymler com as seguintes propostas: 
	a) acolher as razões de justificativa de José de Arimatéa Menezes Lucena e de Homero Gustavo Correia Rodrigues;
	b) considerar cumpridas as determinações exaradas no Acórdão 9175/2011-TCU-Segunda Câmara;
	c) arquivar os autos."
É o relatório.

não há.

Procurador Marinus Eduardo De Vries Marsico.

PESSOAL. APOSENTADORIA. MONITORAMENTO DO ACÓRDÃO 9.175/2011-2ª CÂMARA. AUSÊNCIA DE CORREÇÃO DE PARTE DAS IRREGULARIDADES APONTADAS. AUDIÊNCIA DOS EX-GESTORES DA UFPB E DA UFCG (À QUAL UMA DAS INATIVAS PASSOU A SER VINCULADA). ACOLHIMENTO DAS RAZÕES DE JUSTIFICATIVA. DETERMINAÇÕES. ENCAMINHAMENTO DOS AUTOS À SERUR.

APOSENTADORIA (APOS)

Secretaria de Fiscalização de Integridade de Atos e Pagamentos de Pessoal e de Benefícios Sociais (Sefip).

Cuidam os autos de processo de aposentadoria de ex-servidores da Universidade Federal da Paraíba (UFPB) , alguns deles posteriormente com alteração de vínculo para a Universidade Federal de Campina Grande (UFCG) .
2. Em monitoramento do Acórdão 9175/2011-TCU-Segunda Câmara, da relatoria do Ministro Augusto Nardes, foram promovidas as audiências (pçs. 33 e 34) , por mim autorizadas (despacho de pç. 32) , dos seguintes responsáveis:
"Gustavo Correia Rodrigues (CPF 206.320.964-20) , Ex-Secretário de Recursos Humanos da Universidade Federal de Campina Grande, para que, no prazo de 15 (quinze) dias, apresente as suas razões de justificativa para o descumprimento do Acórdão 9175/2011-TCU-Segunda Câmara em relação ao ato de aposentadoria da Sra. Maria de Fátima Vale de Holanda (CPF 278.948.784-72) ; e
José de Arimatéa Menezes Lucena (CPF 131.370.344-34) , Ex-Pró-Reitor de Recursos Humanos da Universidade Federal da Paraíba, para que, no prazo de 15 (quinze) dias, apresente as suas razões de justificativa para a manutenção do pagamento das parcelas judiciais alusivas à URP (26,05%) e ao PCCS (110,03%) , nos proventos do inativo Teotônio Santa Cruz Montenegro (CPF 020.386.764-53) , em descumprimento do Acórdão 9175/2011-TCU-Segunda Câmara, tendo em vista que as referidas vantagens já foram integradas aos proventos do inativo por força das subsequentes reestruturações de carreira promovidas pelas Leis 11.091/2005 e 11.784/2008, tratando-se, pois, de execução em excesso dos respectivos provimentos judiciais."
3. A Sefip, acompanhada pelo MPTCU, propôs o acolhimento das razões de justificativa dos responsáveis, por entender que o sr. Homero Gustavo Correia Rodrigues, ex-Secretário de Recursos Humanos da UFCG, não descumpriu intencionalmente a deliberação monitorada. Defendeu a unidade técnica que o gestor encontrou óbices operacionais por ele enfrentados, uma vez que dependia de informações a serem fornecidas por outra entidade, a UFPB, e pela Justiça Federal (acerca da forma de cálculo dos proventos da sra. Maria de Fátima Vale de Holanda) .
4. No tocante ao sr. José de Arimatéa Menezes Lucena, ex-Pró-Reitor de Recursos Humanos da UFPB, a unidade técnica entendeu que lhe assistiria parcial razão, pois o Acórdão 9175/2011-TCU-Segunda Câmara não teria sido explícito quanto à necessidade de absorção das rubricas URP (26,05%) e PCCS (110,03%) nos proventos do inativo Teotônio Santa Cruz Montenegro. Ademais, por ter demonstrado que adotou as medidas pertinentes, propôs, na instrução de pç. 40, que fossem acolhidas as razões de justificativa do ex-gestor.
5. A seguir, faço um resumo da situação dos servidores de que cuida este processo.
Srs. Pedro Paiva de Brito, Rosa Maria de Araújo, Rosângela Carvalho Guerra, Valfredo de Andrade Aguiar
6. Atos registrados por força do Acórdão 9175/2011-TCU-Segunda Câmara, sem determinação.
Srs. Marivardo Toscano de Oliveira, Marluce Mamede Santana, Mirabeau Dias e Olinelma de Lourdes Viegas de Oliveira Veras
7. Atos registrados, com irregularidades anotadas nos pagamentos então efetuados e com as seguintes determinações:
a) fazer cessar o pagamento da rubrica da vantagem URV (3,17%) nos proventos dos servidores Marivardo Toscano de Oliveira e Olinelma de Lourdes Viegas de Oliveira Veras;
b) fazer cessar o pagamento da rubrica 'VENC. BAS. COMP. art. 15 L. 11.091/2005" nos proventos da servidora Marluce Mamede Santana;
c) acompanhar, relativamente ao sr. Mirabeau Dias, o deslinde do Processo 3676-66.2010.4.05.8200, para fazer cessar os pagamentos irregulares em caso de desconstituição da sentença, que teria autorizado o reajustamento dos "quintos" concedidos com base na Portaria MEC 474/1987.
8. Com efeito, foram suspensos os pagamentos da URV de 3,17% para os inativos Marivardo Toscano de Oliveira e Olinelma de Lourdes Viegas de Oliveira Veras, bem assim a parcela relativa ao vencimento básico complementar pago à inativa Marluce Mamede Santana.
9. No tocante ao sr. Mirabeau Dias, o Tribunal considerou incorreto o valor dos quintos de FC pagos, que teriam sido indevidamente atualizados. Tal irregularidade, contudo, não conduziu à negativa de registro, pois tal irregularidade não ocorria no momento da concessão. Ademais, havia decisão judicial que assegurava a manutenção dos valores pagos em setembro de 2006 (R$ 6.835,46) , a saber, o MS 0003676-66.2010.4.05.8200 (3ª Vara Federal/PB) , motivo pelo qual o Acórdão 9175/2011-TCU-Segunda Câmara condicionou a correção dos pagamentos ao resultado do processo judicial.
10. Quando do monitoramento efetuado em 2016, a Sefip informou que a decisão judicial que favoreceu o servidor inativo continuava hígida, dada a negativa de provimento pelo Tribunal Regional da 5ª Região à apelação interposta pela UFPB. Ademais, pendia de julgamento o recurso especial interposto pela entidade.
11. A unidade técnica não trouxe, na sua derradeira instrução, novas informações sobre o processo judicial em epígrafe.
12. Em consulta ao sítio eletrônico do Superior Tribunal de Justiça (STJ) , é possível verificar que o servidor pretendia manter permanentemente a vinculação da vantagem dos "quintos" de FC à remuneração de Professor Titular, o que somente foi permitido pelo TRF da 5ª Região até 2006 (advento da Lei 11.344/2006) , motivo pelo qual o inativo manejou o recurso especial - sem sucesso, contudo. Nesse sentido, a decisão monocrática nos autos do REsp 1.463.175 - PB (rel. Ministra Assusete Magalhães) negou provimento à pretensão do sr. Mirabeau em 25/10/2016.
13. Assim sendo, e me atendo aos estritos termos do acórdão monitorado, não há determinação a ser feita quanto ao pagamento dessa vantagem para o inativo Mirabeau Dias.
Atos considerados ilegais: srs. Teotônio Santa Cruz Montenegro, Maria de Fátima Vale Holanda e Vicente Felix da Silva  
14. O Acórdão 9175/2011-TCU-Segunda Câmara negou registro aos autos de aposentadoria desses interessados nos seguintes termos: 
"9.3. considerar ilegais os atos de aposentadoria de fls. 2/5, 38/41 e 46/49, de interesse de Maria de Fátima Vale Holanda (fls. 2/5) , Teotônio Santa Cruz Montenegro (fls. 38/41) e Vicente Felix da Silva (fls. 46/49) , negando-lhes os respectivos registros;
[...]
9.5. determinar à Universidade Federal da Paraíba que adote medidas para:
9.5.1. no prazo de 15 (quinze) dias, sob pena de responsabilidade solidária da autoridade administrativa omissa, nos termos do art. 262 do Regimento Interno/TCU:
[...]
9.5.3. no caso do ato de interesse de Maria de Fátima Vale Holanda (fls. 2/5) , esclarecer à interessada quanto à possibilidade de:
9.5.3.1. comprovar o tempo averbado mediante justificação judicial, visando possibilitar a aposentadoria proporcional deferida à interessada pela regra prevista no art. 8°, § 1°, incisos I e II, da Emenda Constitucional n° 20/1998; ou
9.5.3.2. retornar à atividade para completar os requisitos legais para aposentadoria, alertando-a que será deferida pelas regras vigentes no momento da nova concessão;
9.5.4. dar ciência aos interessados do inteiro teor do acórdão a ser proferido, alertando-os de que o efeito suspensivo proveniente de eventual interposição de recursos não os exime da devolução dos valores indevidamente percebidos após a notificação, em caso de não-provimento desses recursos; 9.5.5. no prazo de 30 (trinta) dias, encaminhar a este Tribunal, por cópia, comprovante da data em que os interessados tomarem conhecimento da decisão desta Corte; e
9.5.6. emitir novos atos, livres das irregularidades apontadas, e submetê-los à apreciação do Tribunal, no prazo de trinta dias, a contar da ciência da deliberação que declarou a ilegalidade do ato original, nos termos do § 1° do art. 15 da IN/TCU n° 55/2007."
Sr. Teotônio Santa Cruz Montenegro 
15. O ato de aposentadoria do sr. Teotônio Santa Cruz Montenegro foi considerado ilegal em razão do pagamento e da não absorção de vantagens alusivas à URP de fevereiro de 1989 (26,05%) e da vantagem judicial conhecida como "PCCS" (110,03%) , decorrente de adiantamento pecuniário que remonta à década de 1980.
16. Ainda que o Acórdão 9175/2011-TCU-Segunda Câmara não tenha sido expresso quanto à necessidade de absorção das rubricas, esse fato é inconteste, já que fundamentou a negativa de registro.
17. Contudo, a UFPB limitou-se a promover uma única e pequena absorção das rubricas em dezembro de 2011 (após a negativa de registro ao respectivo ato de aposentadoria) - alegadamente "nos termos do que preconiza o Acórdão 2161/2005-TCU-Plenário" (fl. 3, pç. 10) , quando as rubricas URP de 26,05% e PCCS passaram de R$ 671,83 e R$ 2.837,68 para R$ 300,14 e R$ 2.352,99, respectivamente. 
18. Tais valores permanecem sendo pagos da mesma forma até o dia atual, como revela a tabela a seguir:
	Dezembro de 2011
	Novembro 2016 2021
	Agosto 2021

	Provento Básico
	4.047,48
	Provento Básico
	5.360,09
	Provento Básico
	5.860,38

	Anuênio
	1.079,13
	Anuênio
	1.419,98
	Anuênio
	1.549,90

	IQ
	1.127,99
	IQ
	1.644,66
	IQ
	1.794,75

	VB Comp Lei 11.091 art. 15
	122,14
	VB Comp Lei 11.091 art. 15
	122,14
	VB Comp Lei 11.091 art. 15
	122,14

	Total
	6.376,74
	Total
	8.546,87
	Total
	9.327,17

	URP 26,05%
	300,14
	URP 26,05%
	300,14
	URP 26,05%
	300,14

	PCCS
	2.352,99
	PCCS
	2.352,99
	PCCS
	2.352,99

			Dec Judicial
	75,09
	Dec Judicial
	75,09

	Total de vantagens judiciais
	2.653,13
	Total de vantagens judiciais
	2.728,22
	Total de vantagens judiciais
	2.728,22

Fonte: Siape
19. Portanto, como se pode verificar, os valores relativos à PCCS e à URP já deveriam ter sido absorvidos não apenas em virtude inúmeras alterações das estruturas remuneratórias ocorridas na década de 2000 (o que motivou a negativa de registro pela Segunda Câmara) , mas também como resultado das alterações legislativas mais recentes, a exemplo da Lei 13.325/2016.
20. É consectário lógico da decisão que nega registro ao ato de aposentadoria em virtude de pagamentos irregulares que esses pagamentos sejam corrigidos, o que não ocorreu.
21. Nada obstante, considerando que o gestor adotou medida tendente à incorporação das rubricas - ainda que de forma parcial e que não tenha a UFPB dado continuidade ao procedimento - e considerando que o responsável deixou de exercer as atribuições de Pró-Reitor de Recursos Humanos em 12/11/2012 (fl. 4, pç. 27) , acompanho os pareceres quando propõem o acolhimento de suas razões de justificativa.
22. Observo que a Sefip, a despeito de ter sugerido a audiência do gestor em razão da ausência de medidas para correção dos pagamentos irregulares (vide instrução de pç. 16) , não se manifestou, em sua derradeira instrução, sobre a necessidade de expedição de determinações corretivas. 
23. Outra irregularidade existente nos proventos atualmente pagos ao inativo refere-se ao vencimento básico complementar pago com base no art. 15 da Lei 11.091/2005 (a seguir transcrito) , com a redação conferida pela Lei 12.772/2012) , que já se encontrava presente no momento da prolação do Acórdão 9175/2011-TCU-Segunda Câmara:
"Art. 15. O enquadramento previsto nesta Lei será efetuado de acordo com a Tabela de Correlação, constante do Anexo VII desta Lei.
[...]
§ 2º Na hipótese de o enquadramento de que trata o § 1º deste artigo resultar em vencimento básico de valor menor ao somatório do vencimento básico, da Gratificação Temporária - GT e da Gratificação Específica de Apoio Técnico-Administrativo e Técnico-Marítimo às Instituições Federais de Ensino - GEAT, considerados no mês de dezembro de 2004, proceder-se-á ao pagamento da diferença como parcela complementar, de caráter temporário.  (Vide Lei nº 12.772, de 2012) 
§ 3º A parcela complementar a que se refere o § 2º deste artigo será considerada para todos os efeitos como parte integrante do novo vencimento básico, e será absorvida por ocasião da reorganização ou reestruturação da carreira ou tabela remuneratória, inclusive para fins de aplicação da tabela constante do Anexo I-B desta Lei.  (Vide Lei nº 12.772, de 2012) ".
24. Em que pese o acórdão monitorado não ter apontado essa irregularidade nos proventos do sr. Teutônio Santa Cruz Montenegro, a irregularidade da não absorção da parcela foi claramente abordada no que se refere à inativa Marluce Mamede Santana. Houvesse diligência por parte da UFPB, esta deveria ter adotado procedimento semelhante em relação a todos os demais servidores.
25. Dessarte, e considerando que a rubrica vem sendo paga há inúmeros anos, deve-se determinar sua paulatina absorção por ocasião das futuras reestruturações remuneratórias.
26. Por fim, não há informação sobre a rubrica judicial paga no valor de R$ 75,09, que será objeto de questionamento.
Sra. Maria de Fátima Vale Holanda
27. Na aposentadoria da sra. Maria de Fátima Vale Holanda, professora do Ensino Superior, houve impugnação do tempo de serviço/contribuição relativamente a 2 anos, 9 meses e 8 dias averbados com base em sentença judicial. 
28. À interessada havia sido deferida aposentadoria especial de professora com 25 anos de serviço, que teria sido implementado mediante a utilização de tempo de atividade insalubre.
29. A justificativa do parecer pela legalidade, exarado pelo Controle Interno, foi a seguinte (fl. 4, pç. 1) : 
"A servidora em pauta alo completou o tempo necessário para aposentadoria na alínea 'b', como consta no presente ato, pois o tempo de serviço, 26 anos, 5 [4] meses e 22 [27] dias foi complementado com tempo insalubre, obtido por meio do Mandado de Segurança N° 99.10045-0, Não obstante diligência da COU para alterar os fundamentos da aposentadoria da servidora, foi-nos apresentado o Mandado de Intimação '1D1.0006.000058-1/2009-SRE/6V' determinando a não redução nos proventos da mesma."
30. Além disso, o relator apontou a utilização de fundamentação legal incorreta. No seu entendimento, "o enquadramento legal utilizado deveria ser o art. 8º, § 1º, incisos I e II, da EC 20/1998, pois a aposentadoria da interessada não poderia ser com tempo reduzido, direito que, à época da inativação em exame, era permitido apenas para quem comprovasse efetivo exercício em funções de magistério na educação infantil e no ensino médio, não em cargos universitários". 
31. O acórdão deixou consignado, ainda, que: 
"9.5.3. no caso do ato de interesse de Maria de Fátima Vale Holanda (fls. 2/5) , esclarecer à interessada quanto à possibilidade de:
9.5.3.1. comprovar o tempo averbado mediante justificação judicial, visando possibilitar a aposentadoria proporcional deferida à interessada pela regra prevista no art. 8º, § 1º, incisos I e II, da Emenda Constitucional nº 20/1998; ou 
9.5.3.2. retornar à atividade para completar os requisitos legais para aposentadoria, alertando-a que será deferida pelas regras vigentes no momento da nova concessão;"
32. Uma vez que a servidora se aposentou em 10/4/2000 supostamente com 26 anos, 4 meses e 22 dias de serviço, significa que teria implementado os requisitos para aposentadoria especial de professora, nos termos da redação original da Constituição Federal (CF) , antes do advento da Emenda Constitucional (EC) 20/1998. Dessarte, o fundamento legal para sua inativação seria a alínea "b" do inciso III do art. 40 da CF (redação original) , c/c o art. 3º da EC 20/1998, que assegurou a possibilidade de aposentação pelas regras anteriores para os servidores que houvessem implementado os requisitos para tanto. 
33. De acordo com as informações fornecidas pelo Controle Interno, parte desse tempo é oriunda de sentença judicial que concedeu à interessada o direito de averbar tempo insalubre - o que não pode ser considerado como tempo de magistério, pois se trata de contagem ficta, não aplicável à aposentadoria especial. 
34. O ex-gestor, sr. Homero Gustavo Correia Rodrigues, ex-Secretário de Recursos Humanos da Universidade Federal de Campina Grande (UFCG) - entidade à qual a inativa passou a ser vinculada -, alegou, em 2015, após receber cópia do Acórdão 9175/2011-TCU-Segunda Câmara, encaminhado por meio do Ofício Sefip 9.067/2015, que a interessada teria em seu favor decisão judicial que impediria a administração de reduzir seus proventos e, por conseguinte, dar cumprimento às determinações do TCU.
35. Diante dessas informações, a Sefip, em sua última instrução, concluiu que a UFCG estaria, de fato, impedida de dar cumprimento ao acórdão monitorado, em virtude de decisão judicial proferida após a apreciação do ato de aposentadoria. Nessa linha, no item 5 do relatório precedente, a unidade técnica fez menção ao documento de fl. 14, pç. 38. Contudo, verifico que a última deliberação no processo 0000107-88.2009.4.05.8201/01, noticiada no citado documento (que demonstra as fases processuais) , ocorreu em 24/11/2010 (decisão monocrática que negou seguimento ao recurso especial interposto pela UFCG) .
36. Apenas quando da realização da audiência dos gestores, em 2016, foi trazida cópia da decisão judicial que impediria a administração de proceder à correção dos proventos da interessada (de integral para proporcional) .
37. Ocorre que tal decisão tem como causa de pedir diligência efetuada pela Controladoria-Geral da União e não a decisão deste Tribunal no exercício de sua competência constitucional de registrar atos de aposentadoria (art. 71, III) , condição indispensável para aperfeiçoar o ato precário de concessão de aposentadoria.
38. Dessarte, se a interessada não tinha implementado os requisitos para aposentadoria especial em 16/12/1998 e a permissão constante da EC 20/1998, art. 8º, § 4º (acréscimo de 17% no tempo exercido em funções de magistério anteriormente à publicação da referida emenda, desde que todo o tempo utilizado refira-se a funções de magistério) , é forçoso concluir que a servidora somente faria jus à aposentadoria voluntária com proventos proporcionais ao tempo de serviço (alínea "c" do inciso III do art. 40 da CF, em sua redação original, c/c art. 3º da EC 20/1998) . Para tanto, necessário seria o cômputo do tempo insalubre supostamente deferido em decisão judicial.
39. Em que pese concordar com a Sefip quanto ao acolhimento das razões de justificativa do gestor da UFCG, notificado apenas no ano de 2015 (pç. 19) e que se viu impossibilitado de agir em virtude da demora da UFPB no encaminhamento dos autos do processo de aposentadoria, o Acórdão 9175/2011-TCU-Segunda Câmara permanece hígido, haja vista a ausência de interposição de recurso.
40. Assim sendo, a UFCG deve proceder à imediata correção dos proventos e à emissão de novo ato concessório, caso a interessada opte por permanecer na inatividade.
Sr. Vicente Félix da Silva
41. A aposentadoria do interessado foi considerada ilegal em virtude da concessão do benefício previsto no inciso I do art. 192 da Lei 8.112/1990, já revogado (pela Medida Provisória 1.522, de 11/10/1996) à época da inativação (22/2/1999) .
42. Registro, contudo, que o interessado se aposentou com 38 anos, 1 mês e 27 dias de tempo de serviço, consoante informação constante do formulário Sisac (fl. 47, pç. 1) . Logo, teria implementado os requisitos para aposentação em dezembro de 1995. 
43. Além disso, foi apontado que, à época da apreciação do ato (2011) , o interessado recebia duas parcelas relativas à vantagem: R$ 577,13 (parcela concedida no ato concessório) e R$ 3.264,00 (parcela concedida a partir de outubro de 2009) .
44. Atualmente, o interessado percebe duas parcelas, nos valores de R$ 2.507,03 e R$ 2.883,09.
45. Outra irregularidade apontada quando da apreciação do ato seria o pagamento de retribuição por titulação de doutorado, ao passo que o servidor possuiria apenas mestrado.
46. A UFPB informou, em documento produzido em 7/5/2012 (fl. 3, pç. 10) , quando da ciência da deliberação do TCU, que o interessado faria jus às vantagens questionadas, pois teria implementado os requisitos de aposentação antes da edição da Medida Provisória 1.522/1996 e teria titulação de doutorado.
47. Em 2016, a Sefip (instrução de pç. 29) concluiu, diversamente da instrução original, que o interessado faria jus à vantagem estatutária. Ademais, a edição de novo formulário de aposentadoria teria corrigido a informação relativa à sua titulação.
48. Ora, uma vez que tal informação foi prestada pela UFPB ainda em 2012 no documento de fl 3, pç. 10, e tinha por objetivo se contrapor ao acórdão ora em monitoramento, entendo pertinente o encaminhamento dos autos à Serur para que examine a possibilidade de receber tal documento como pedido de reexame, relativamente ao sr. Vicente Félix da Silva, uma vez que, até o momento, não possui ato de aposentadoria registrado. 
Feitas essas considerações, e com as vênias de estilo por dissentir parcialmente dos pareceres, VOTO por que o Tribunal adote a deliberação que ora submeto a este colegiado.
TCU, Sala das Sessões, em 14 de setembro de 2021.
BENJAMIN ZYMLER 
Relator